【裁判字號】    89,判,2962
【裁判日期】    891026
【裁判案由】    營利事業所得稅
【裁判全文】
最  高  行  政  法  院  判  決                  八十九年度判字第二九六二號
    原      告  齊勁營造有限公司
    代  表  人  甲○○
    被      告  財政部臺灣省北區國稅局
    代  表  人  林吉昌
右當事人間因營利事業所得稅事件，原告不服行政院中華民國八十八年一月二十五日
台八八訴字第○三五○二號再訴願決定，提起行政訴訟。本院判決如左：
    主  文
原告之訴駁回。
訴訟費用由原告負擔。
    事  實
緣原告八十一年度營利事業所得稅結算申報案，原核定以其設有工程明細帳，惟未依
工程別分類記載，乃依行業代號五一○一－一四之一般土木工程營造業同業利潤標準
毛利率百分之二十三核定其營業成本為三四、三六○、五七五元，減除營業費用後，
核算之營業淨利尚高於全部營業收入依同業利潤標準淨利率百分之十二核定之營業淨
利，乃依營利事業所得稅查核準則（以下簡稱查核準則）第六條第一項但書規定按同
業利潤標準淨利率百分之十二核定營業淨利為五、三五四、八九五元，加計非營業收
入二三、八九三元，核定課稅所得額為五、三七八、七八八元。原告不服，就營業成
本部分，申請復查結果，未獲變更，循序提起訴願、再訴願均遭駁回，遂向本院提起
行政訴訟。茲摘兩造訴辯意旨於次：
原告起訴意旨略謂：一、被告於復查維持原核定時以：「按『本法第八十三條所稱之
帳簿、文據，其關係所得額之一部或關係課稅年度中某一期間之所得額，而納稅義務
人未能提示者，稽徵機關得就該部分依查得之資料或同業利潤標準核定其所得額。』
為所得稅法施行細則第八十一條所明定。所謂未提示，兼指帳簿文據全部未提示，或
雖提示而有不完全、不健全、或不相符者均有其適用，行政法院著有六十一年判字第
一九八號判例及七十一年度判字第一二一九號判決可資參照」。然原告均依規定提示
帳簿文據，並無提示不完全、提示不健全、提示不相符之情事，依行政法院五十七年
判字第六○判例：「稽徵機關於進行調查或復查時，納稅義務人未能提示證明所得額
之帳簿文據者，依所得稅法第八十三條規定，固得依查得之資料或同業利潤標準，核
定其所得額；惟納稅義務人如已提供有關資料，稽徵機關即應就其提供之資料調查認
定，不得仍援前開規定，核定其所得額。是原告八十一年度營業成本自應依提供之帳
簿文據核實認定。二、被告以：「進貨發票除預拌混凝土外，部分數量均載為"一批"
或"一式"，致材料之進、耗、存數量及成本無從勾稽」。然原告包工程是屬事實，有
承包工程必然會有成本，原告之各項進貨，均依規定取得發票，雖有部分發票之數量
載為"一批"或"一式"，其為開立發票廠商一時疏忽，並不能據以認定無法勾稽，沒有
成本；況成本之認定又非僅依發票之記載為唯一，原告傳票所附之估價單送貨單均有
明確之數量，是工程材料之進、耗、存數量及成本實可順利勾稽，且部分發票數量載
為「一批」或「一式」應不與未提示帳簿文據有相干。三、被告以：「材料進、耗、
存明細表之進貨總額與申報書之進貨總額金額不符，無從勾稽材料之進料金額」。然
原告申報書存貨明細表詳載本期進貨二一、一一三、一五九元加上上期預付七、六九
三、四五二元，即與材料進、耗、存明細表之進貨總額相一致，其間尾數之差異係因
以電腦記帳輸入時略有之誤差，並無不符之情事。本項亦與未提示帳簿文據不相干。
四、被告以：「未提示太平渠線改善工程等五項工程之承包工程合約書或估價單，其
承包工程內容、數量，無從勾稽查核，該五項工程投入材料情形，用以核認其材料之
耗用」。惟原告於三年前復查時即依原核定機關之指示，提示五項工程合約書，收件
人之黃姓承辦人，黃姓承辦人有無將資料移給現任承辦人，屬被告應查明之職責，若
因被告將原告之資料遺失，再以未提示帳簿文據歸責於原告，本末倒置，實為不公。
五、被告以「材料耗用分析表之品名歸類模糊、數量多用一批、一式，無法與提示之
花東防衛司令部南美區給水改善工程等三項工程與零星工程之承包工程合約書勾稽查
核」。此點同一，其因為進貨時，開立統一發票廠商疏忽所致，祇要以送貨單補其數
量即無任何缺失，營業成本應可核實認定。六、行政院再訴願決定理由以：「申報書
之進貨總額加計其主張之預付金額二八、八○六、六一○元與材料進貨明細表之進貨
總額不符」，實為對會計原理之誤解。按上期期末存貨（本期期初存貨）加本期進貨
，即為本期可售商品總額，是上期期末存貨七、六九三、四五二元加本期進貨二一、
一一三、一五九元為可售商品總額，亦即為進貨總額，並無不符。七、又再訴願決定
理由：「原處分機關曾函請再訴願人於八十五年八月十二日提示帳簿憑證供核，因其
提示不完全，經原處分機關以八十六年一月十三日北區國稅法字第八六○○一七一二
號函將帳證檢還，並請其補充材料存貨明細帳等供核，其於八十六年一月三十日補充
提示帳證，經查其工程明細帳計有九項工程完工，惟有五項工程合約書未提示，致營
業成本無法勾稽查核，其於八十六年十二月十九日將所提示之帳證全部當面點清領回
，簽收無誤」，更足彰顯被告遺失帳冊之事實，因被告函請提示帳冊資料，如有不足
應再請補足才是，豈有先以函檢還，再要求提示，最後再將帳簿憑證當面點清領回，
既無邏輯，稽徵程序亦予合法，被告若非有意，當無此舉，則行政院援引被告之陳述
若非草率，並無讓人理解之處，是被告遺失已提供之工程合約書，應有跡可尋。綜前
所述，被告以原告未提示帳簿文據為由，依同業利潤標準核定營業成本顯有違誤，謹
請撤銷復查、訴願、再訴願決定及原處分，並准依帳載資料核定營業成本等語。
被告答辯意旨略謂：一、按「稽徵機關進行調查或復查時，納稅義務人應提示有關各
種證明所得額之帳簿、文據；其未提示者，稽徵機關得依查得之資料或同業利潤標準
，核定其所得額。」「本法第八十三條所稱之帳簿文據，其關係所得額之一部或關係
課稅年度中某一期間之所得額，而納稅義務人未能提示者，稽徵機關得就該部分依查
得之資料或同業利潤標準，核定其所得額。」分別為行為時所得稅法第八十三條第一
項及同法施行細則第八十一條所規定。所謂未提示，兼指帳簿文據全部未提示，或雖
提示而有不完全、不健全、或不相符者，均有其適用，行政法院著有六十一年判字第
一九八號判例及八十二年度判字第二○八八號、第二七二○號判決可資參照。又「帳
簿文據，其關係所得額之一部而未能提示者，依所得稅法施行細則第八十一條之規定
辦理。但其核定所得額，以不超過當年度全部營業收入依同業利潤標準核定之所得額
為限。」復為營利事業所得稅查核準則第六條第一項所明定。二、本件原告八十一年
度營利事業所得稅結算申報，列報全年所得額為九五一、○八○元，原核定以其營業
成本無法勾稽查核，乃按同業利潤標準成本率核定，並依據查核準則第六條第一項之
規定，營業淨利改按同業利潤標準淨利率核定，核定本期課稅所得額為五、三七八、
七八八元。原告不服，以其願意提示相關帳冊，並已分別工程別分類，記載每一工地
之成本明細供核，請核實認列等語。申經復查決定，以經依原告提示之有關帳證重核
結果，發現：(一)進貨發票除預拌混凝土外，部分數量均載為「一批」或「一式」，致
材料之進、耗、存數量及成本無法勾稽；(二)材料進、耗、存明細表之進貨總額與申報
書之進貨總額金額不符，無勾稽材料之進料金額；(三)未能提示太平渠線改善工程等五
項工程之承包工程合約書或估價單，其承包工程內容、數量，無從勾稽查核，該五項
工程投入材料情形，用以核認其材料之耗用；(四)材料耗用分析表之品名歸類模糊。數
量多同一批或一式，無法與提示之花東防衛司令部南美區給水改善工程等三項工程與
零星工程之承包工程合約書勾稽查核，是原核定依同業利潤標準核定其營業成本，並
無違誤等由，遂維持原核定。三、原告於訴願階段提示之帳證，經本局查核結果：(一)
其工程明細帳計有農田水利會太平渠線改善工程、水土保持局第六工程所八十一年度
山興七期農路工程、農田水利會平林圳改善工程、新城鄉北埔村排水工程、花東防街
司令部南美崙營區給水改善工程、吉安國小教室廁所新建工程、陸軍八○五總醫院營
區道路工程及零星工程等九項工程，惟僅提示農田水利會太平渠線改善工程、花東防
衛司令部南美崙營區給水改善工程、吉安國小教室廁所新建工程及零星工程合約書，
其餘迄未提示，致該部分承包工程內容、數量不詳，無法依工程合約之工程內容及建
築圖說之材料明細，查核其耗用材料及人工費用；(二)花東防衛司令部南美崙營區給水
改善工程等四項工程之材料耗用分析表品名歸類模糊，部分材料數量為一式，與合約
書無法勾稽，且材料耗用分析表未列耗用材料之金額，致材料耗用無從勾稽查核；(三)
未檢附材料進耗存明細表、已完工耗用材料人工費用分析表、生產日報表，工程分析
表僅以材料、直接人工，工程費用之金額總額列示，未就其明細分析，致其工程進耗
存及直接人工無法勾稽查核；(四)其進貨發票僅少數發票附估價單或送貨單，且補證之
估價單或送貨單有未載明交易雙方名稱、地址、統一編號、營業稅額及加蓋印章情形
，與查核準則第十三條前段及稅捐稽徵機關管理營利事業會計帳簿憑證辦法第二十二
條前段規定不合；(五)申報書之進貨總額加計其主張之預付金額計二八、八○六、六一
○元，與材料進耗存明細表之進貨總額二七、五八二、八八九元不符；(六)花東防衛司
令部南美崙營區給水改善工程、吉安國小教室廁所新建工程、陸軍八○五總醫院營區
道路工程及零星工程，雖稱可以送貨單補其數量，惟該四項工程之進貨發票，並未檢
附相關之送貨單，仍有進料之數量與金額無法勾稽情形，是其雖提示帳證而有不完全
、不健全或不相符之情形。又本局曾函請原告於八十五年八月十二日提示帳簿憑證供
核，因其提示不完全，經本局以八十六年一月十三日北區國稅法字第八六○○一七一
二號函將帳證檢還，並請其補充材料存貨明細帳等供核，其於八十六年一月三十日補
充提示帳證，經查其工程明細帳計有九項工程完工，惟有五項工程合約書未提示，致
營業成本無法勾稽查核，其於八十六年十二月十九日將所提示之帳簿憑證全部當面點
清領回，簽收無誤，此有調借帳簿憑證收據附卷可稽，所訴系爭工程合約書均已於復
查階段提示云云，亦不足採。四、原告於再訴願階段，復執前詞，檢具帳簿文據，經
交由本局查核結果，以原告係經營承包各種土木工程等業務，本年度雖設置工程明細
帳，記載材料、人工、製造費用之交付金額，惟其中並無各工程之原料進、耗、存明
細帳及領料登記簿，以記載各工程進料、領料、用料之明細資料，亦無施工日報表或
建築師或技師所計算之材料耗用明細表及材料明細帳等資料供核，致其原料之進、耗
、存無法勾稽核對，另工程明細帳及材料耗用明細表雖記載耗用人工費用及製造費用
之彙總金額，惟並無任何成本分析表之紀錄及計算分攤情形，亦無工資單及印領清冊
，其人工費用及製造費用之分攤暨歸屬仍無法勾稽，所訴系爭營業成本可核實認列云
云，核不足採。本件原告再執前詞，以其申報營業成本可核實認定，與未提示帳簿文
據不相干乙節；經查核結果如前揭所述核不足採，從而本局原核定按同業利潤標準毛
利核定其營業成本，復依查核準則第六條第一項但書規定核定其營業淨利，揆諸前揭
法令規定，並無不當，請予維持。至原告訴稱行政院再訴願決定以其「申報書之進貨
總額加計其主張之預付金額計二八、八○六、六一○元，與材料進、耗、存明細表之
進貨總額不符」，實為對會計原理之誤解乙節。其主張上期期末存貨七、六九三、四
五二元加計本期進貨二一、一一三、一五九元為可售商品總額，即為進貨總額，惟與
前已明材料進、耗、存明細表之進貨總額二七、五八二、八八九元，與原告主張上
期期末存貨七、六九三、四五二元加本期進貨二一、一一三、一五九元即為進貨總額
不符，此與對會計原則之了解無關，且進貨總額非即為可售商品總額，原告顯有誤解
，原告所訴，核不足採。五、另原告訴稱本局函請其提示帳冊資料如有不足應再請其
補足，豈有先以函檢還，再要求提示，最後再將帳簿憑證當面點清領回，既無邏輯，
稽徵程序亦不合法乙節，查原告於八十五年八月十二日提示相關帳簿憑證，因需補證
，本局檢還其原提示帳簿憑證以利其參佐編製，自無不當之處。另本局作成八十六年
十二月一日北區國稅法第00000000號復查決定書，原告於八十六年十二月六
日收迄，有郵局雙掛號送達回執附卷可稽，原告為整理帳簿憑證以提起訴願，八十六
年十二月十九日至本局將其於八十六年一月二十九日提示之帳簿憑證，全部當面點清
領回，簽收無誤，本局並取回借調帳簿憑證時掣交原告之收據，附卷可稽，是原告空
言主張，核不足採，並予陳明。綜上論述：原處分及所為復查、訴願、再訴願決定並
無違誤，請准判決駁回原告之訴等語。
    理  由
按「稽徵機關進行調查或復查時，納稅義務人應提示有關各種證明所得額之帳簿、文
據；其未提示者，稽徵機關得依查得之資料或同業利潤標準，核定其所得額。」「本
法第八十三條所稱之帳簿文據，其關係所得額之一部或關係課稅年度中某一期間之所
得額，而納稅義務人未能提示者，稽徵機關得就該部分依查得之資料或同業利潤標準
核定其所得額。」分別為行為時所得稅法第八十三條第一項及同法施行細則第八十一
條所規定。所謂未提示，兼指帳簿文據全部未提示，或雖提示而有不完全、不健全、
或不相符者，均有其適用，本院著有六十一年判字第一九八號判例可資參照。又「帳
簿文據，其關係所得額之一部而未能提示者，依所得稅法施行細則第八十一條之規定
辦理。但其核定所得額，以不超過當年度全部營業收入依同業利潤標準核定之所得額
為限。」復為查核準則第六條第一項所明定。本件原告八十一年度營利事業所得稅結
算申報，列報全年所得額為九五一、○八○元，原核定以其營業成本無法勾稽查核，
乃按同業利潤標準核定成本率核定，並依據查核準則第六條第一項之規定，營業淨利
改按同業利潤標準核定，核定本期課稅所得額為五、三七八、七八八元。原告不服，
以其願意提示相關帳冊，並已分別工程別分類，記載每一工地之成本明細供核，請核
實認列等語。申經復查決定，以經依原告提示之有關帳證重核結果，發現：(一)進貨發
票除預拌混凝土外，部分數量均載為「一批」或「一式」，致材料之進、耗、存數量
及成本無法勾稽；(二)材料進、耗、存明細表之進貨總額與申報書之進貨總額金額不符
，無勾稽材料之進料金額；(三)未能提示太平渠線改善工程等五項工程之承包工程合約
書或估價單，其承包工程內容、數量，無從勾稽查核，該五項工程投入材料情形，用
以核認其材料之耗用；(四)材料耗用分析表之品名歸類模糊。數量多同一批、一式，無
法與提示之花東防衛司令部南美區給水改善工程等三項工程與零星工程之承包工程合
約書勾稽查核，是原核定依同業利潤標準核定其營業成本，並無不合，乃未准變更。
原告仍不服，循序提起行政訴訟，主張：其申報營業成本可核實認定，與未提示帳簿
文據並不相干；且其雖有部分統一發票之數量載為一批或一式，但可以依傳票所附估
價單及送貨單，勾稽相關成本，申報書所載進貨金額二一、一一三、一五九元，加計
上期預付七、六九三、四五二元，即與材料進耗存明細表之進貨總額一致，被告所指
之太平渠線改善等五項工程合約已於復查階段交付予被告之承辦人云云，並檢附帳證
一箱供核。惟查原告於訴願階段提示之帳證，經交被告查核結果：(一)其工程明細帳計
有農田水利會太平渠線改善工程、水土保持局第六工程所八十一年度山興七期農路工
程、農田水利會平林圳改善工程、新城鄉北埔村排水工程、花東防街司令部南美崙營
區給水改善工程、吉安國小教室廁所新建工程、陸軍八○五總醫院營區道路工程及零
星工程等九項工程，惟僅提示農田水利會太平渠線改善工程、花東防衛司令部南美崙
營區給水改善工程、吉安國小教室廁所新建工程及零星工程合約書，其餘迄未提示，
致該部分承包工程內容、數量不詳，無法依工程合約之工程內容及建築圖說之材料明
細，查核其耗用材料及人工費用；(二)花東防衛司令部南美崙營區給水改善工程等四項
工程之材料耗用分析表品名歸類模糊，部分材料數量為一式，與合約書無法勾稽，且
材料耗用分析表未列耗用材料之金額，致材料耗用無從勾稽查核；(三)未檢附材料進耗
存明細表、已完工程耗用材料人工費用分析表、生產日報表，工程分析表僅以材料、
直接人工，工程費用之金額總額列示，未就其明細分析，致其工程進耗存及直接人工
無法勾稽查核；(四)其進貨發票僅少數發票附估價單或送貨單，且補證之估價單或送貨
單有未載明交易雙方名稱、地址、統一編號、營業稅額及加蓋印章情形，與查核準則
第十三條前段及稅捐稽徵機關管理營利事業會計帳簿憑證辦法第二十二條前段規定不
合；(五)申報書之進貨總額加計其主張之預付金額計二八、八○六、六一○元，與材料
進耗存明細表之進貨總額二七、五八二、八八九元不符；(六)花東防衛司令部南美崙營
區給水改善工程、吉安國小教室廁所新建工程、陸軍八○五總醫院營區道路工程及零
星工程，雖稱可以送貨單補其數量，惟該四項工程之進貨發票，並未檢附相關之送貨
單，仍有進料之數量與金額無法勾稽情形，是其雖提示帳證而有不完全、不健全或不
相符之情形。又原告於再訴願階段，復檢具帳簿文據，經交由被告查核結果，以原告
係經營承包各種土木工程等業務，本年度雖設置工程明細帳，記載材料、人工、製造
費用之交付金額，惟其中並無各工程之原料進、耗、存明細帳及領料登記簿，以記載
各工程進料、領料、用料之明細資料，亦無施工日報表或建築師或技師所計算之材料
耗用明細表及材料明細帳等資料供核，致其原料之進、耗、存無法勾稽核對，另工程
明細帳及材料耗用明細表雖記載耗用人工費用及製造費用之彙總金額，惟並無任何成
本分析表之紀錄及計算分攤情形，亦無工資單及印領清冊，其人工費用及製造費用之
分攤暨歸屬仍無法勾稽，所訴系爭營業成本可核實認列云云，核不足採。至原告訴稱
行政院再訴願決定以其「申報書之進貨總額加計其主張之預付金額計二八、八○六、
六一○元，與材料進、耗、存明細表之進貨總額不符」，實為對會計原理之誤解乙節
。其主張上期期末存貨七、六九三、四五二元加計本期進貨二一、一一三、一五九元
為可售商品總額，即為進貨總額；惟與前已明材料進、耗、存明細表之進貨總額二
七、五八二、八八九元，與原告主張上期期末存貨七、六九三、四五二元加本期進貨
二一、一一三、一五九元即為進貨總額不符。此與對會計原則之了解無關，且進貨總
額非即為可售商品總額，原告顯有誤解。另原告訴稱被告函請其提示帳冊資料，如有
不足應再請其補足，豈有先以函檢還，再要求提示，最後再將帳簿憑證當面點清領回
，既無邏輯，稽徵程序亦不合法乙節。查原告於八十五年八月十二日提示相關帳簿憑
證，因需補證，被告檢還其原提示帳簿憑證以利其參佐編製，自無不當之處。另被告
作成八十六年十二月一日北區國稅法第00000000號復查決定書，原告於八十
六年十二月六日收迄，有郵局雙掛號送達回執附卷可稽，原告為整理帳簿憑證以提起
訴願，於八十六年十二月十九日至被告處將其於八十六年一月二十九日提示之帳簿憑
證，全部當面點清領回，簽收無誤，被告並取回借調帳簿憑證時掣交原告之收據，附
卷可稽。所訴系爭工程合約書均已於復查階段提示云云，亦不足採。原告所提示之帳
簿憑證既不完全，致營業成本無法勾稽查核，從而被告按同業利潤標準毛利率核定其
營業成本，復依查核準則第六條第一項但書規定核定其營業淨利，揆諸首揭法令規定
，並無不當。一再訴願決定遞予維持，亦無不合。原告起訴意旨，難謂為有理由，應
予駁回。
據上論結，本件原告之訴為無理由，爰依行政訴訟法施行法第二條、行政訴訟法第九
十八條第三項前段，判決如主文。
中    華    民    國    八十九     年      十      月       二十六      日
                    最 高 行 政 法 院  第 三 庭
                                審 判 長 法  官      曾  隆  興
                                         法  官      吳  明  鴻
                                         法  官      徐  樹  海
                                         法  官      鄭  淑  貞
                                         法  官      林  家  惠
右  正  本  證  明  與  原  本  無  異
                                         法院書記官  王  福  瀛
中    華    民    國     八十九      年      十      月     三十        日


司法院資訊處製作；財團法人民間司法改革基金會備份。
